臺北高等行政法院判決　　　　　　　　　　　　　　八十九年度訴字第四○五一號
　　　　　　　　　　　　　　　.
　原　　　告　三福化工股份有限公司
　代　表　人　甲○○董事長）.
　訴訟代理人　丁○○
　　　　　　　李家慶律師
　右　一　人　黃心漪律師
　之複代理人
　被　　　告　財政部關稅總局
　代　表　人　萬居財（總局長）
　訴訟代理人　丙○○
　　　　　　　乙○○
　　　　　　　戊○○
右當事人間因進口貨物核定稅則號別事件，原告不服行政院中華民國八十九年十一月
六日台八十九訴字第三一七六七號再訴願決定，提起行政訴訟，本院判決如左：
　　主  文
原告之訴駁回。
訴訟費用由原告負擔。
　　事  實
一事實概要：
  緣原告委託吉弘報關股份有限公司分別於民國（下同）八十六年四月十日、十二日
  、十八日及二十八日向財政部基隆關稅局申報自法國進口 FLAT BAR FOR INNER TA
  NK等四批共計四十八項（如附表貨名欄）（下稱系爭貨物），報單號碼：ＡＷ＼Ｂ
  Ｃ＼八六＼Ｕ九○五＼七○九一號、ＡＷ＼ＢＣ＼八六＼Ｕ八五五＼七一○九號、
  ＡＷ＼ＢＣ＼八六＼Ｕ七四四＼七○六八號及ＡＷ＼ＢＣ＼八六＼Ｕ七七一＼七○
  八二號，原申報稅則號別及稅率如附表原申報欄，並以免稅文件仍在經濟部工業局
  審核中為由，申請押款放行。嗣經基隆關稅局就報單號碼ＡＷ＼ＢＣ＼八六＼Ｕ七
  七一＼七○八二號之第四項至第八項及第十一項來貨改列行為時海關進口稅則第八
  三一一‧三○‧九○號，互惠稅率百分之十；第九項、第十項、第十二項及第十三
  項來貨改列行為時海關進口稅則第七二二二‧三○‧○○號，互惠稅率百分之七‧
  五；第十九項來貨改列行為時海關進口稅則第七二一九‧九○‧○○號，互惠稅率
  按百分之十‧二或每公噸新台幣（下同）六、二○○元核定，其餘按原申報稅則、
  稅率核定，並將保證金抵繳關稅。原告不服，分別向基隆關稅局聲明異議。經該局
  加具意見報請被告併案以關評台第八七○二五一號評定書，將原處分撤銷，由基隆
  關稅局依法另為適當之處分。基隆關稅局就系爭貨物之稅則號別及稅率重為核定如
  附表核定欄，並准予核退上開報單溢徵之進口關稅共計七七四、七八六元。原告就
  核定稅則號別部分，復向基隆關稅局聲明異議。經該局加具意見報請被告評定異議
  駁回，於八十八年六月二十一日發給關評台第八八○一一二號評定書。原告不服，
  提起訴願，經財政部於八十九年四月二十七日以台財訴第0000000000號
  訴願決定書駁回，復提起再訴願，又遭決定駁回，遂向本院提起行政訴訟。
二訴之聲明：
　(一)原告聲明：再訴願決定、訴願決定及原處分均撤銷。
  (二)被告聲明：如主文所示。
三兩造之爭點：
  原告主張其分批分裝報運進口系爭貨物為整套空氣分離設備機器，業由經濟部工業
  局核發進口貨品國內無產製證明書，被告卻以其未於第一批機器設備進口放行前，
  檢附相關文件，向海關申請按整套機器設備應列之稅則號別徵稅，而按其各批機器
  應列之稅則號別徵稅，顯有違誤，是否可採？
　(一)原告主張之理由：
    1.按「符合工廠管理規定之製造業及技術服務業為開發新產品、改良品質、提高
      生產力、節約能源、促進廢物利用或改進製造方法，經經濟部核准，輸入歸屬
      本章之機器設備及專供研究實驗或品質檢驗之儀器設備，在國內尚未製造者免
      稅。」為海關進口稅則第八十四章增註九所規定。次按「整套機器及其在產製
      物品過程中直接用於該項機器之必須設備，因體積過大或其他原因，須拆散、
      分裝報運進口者，除事前檢同有關文件申報，海關核明屬實，按整套機器設備
      應列之稅則號別徵稅外，各按其應列之稅則號別徵稅。」為關稅法第十九條定
      有明文。又「進口貨物有左列情事之一者，不得依第一項規定先行徵稅驗放。
      但海關得依納稅義務人之申請，准其繳納相當金額之保證金，先行驗放，並限
      期由納稅義務人補辦手續，逾期未補辦者，沒入其保證金。一納稅義務人未即
      時檢具減、免關稅證明文件而能補正者。」復為同法第五條之一第三項第一款
      所明定。要而言之，海關進口稅則第八十四章增註九係規範進口國內無產製機
      器設備之免稅要件；關稅法第十九條係用以認定整套機器設備以決定其適用之
      稅率，一為進口免稅貨物之構成要件，另一則為進口應稅貨物之稅率決定準據
      。至關稅法第五條之一第一款，則係明示得補正減免關稅證明文件者可先押款
      放行，三者規範事項及立法作用完全不同，其法意甚明。被告將三者混淆，不
      當連結構成系爭處分否准免徵關稅之論據。原告主張之理由如次：
      (1)原告既已取得國內無產製證明，被告即應實質審查系爭貨物是否即為無產製
      　證明所載之設備，及是否合於海關進口稅則第八十四章增註九所規定得予免
        稅之要件，包括產業標準、設備類別、經濟部核准輸入該章所列之機器設備
        ，及國內尚無產製進口之設備等四項構成要件，並無核定稅則必須如何之規
        定，揆其意旨，乃免稅與否應就實體審核認定，倘進口之設備足以認定合於
        上述四項要件者，即符合立法者給予免稅優惠獎勵之目的，要不得再以法無
        明文之條件予以排除，否則即係以行政權加諸人民法律所無之限制，造成行
        政權逾越，並違反租稅法定主義。原告系爭貨物是否歸屬海關進口稅則第八
        十四章，與經濟部核發之進口貨物國內無產製證明書是否相符，依原告進口
        之相關憑證審查，並非難事，被告執意不予審查，亦有行政怠惰之違誤。
      (2)應再予以釐清者，乃認定稅則第八十四章所列之設備，究否以核定該章之稅
        則為唯一之認定方法？被告以原告未依首揭關稅法第十九條及施行細則第二
        十二條之規定，於第一批機器設備進口放行前向海關申請按整套機器設備核
        定稅則，即認為系爭貨物並非歸屬第八十四章之設備。惟如前述，關稅法第
        十九條係進口應稅貨物之稅率準據規定，從法學方法論而言，其係規定未事
        前申請整套進口，發生之法律效果為按分批「課稅」，整套或分批之稅率如
        有不同造成不利益，因進口人未依規定程序申請，稅率差額之不利益應歸屬
        於進口人，立法者已權衡稅率差額之手段與維護行政機關審查權之目的，合
        於比例原則之要求。應特別注意者，免稅之規定並無核定稅則之要件，進口
        人如事前申請整套進口，適用免稅固較便於行政審查，倘未事前申請整套進
        口而進口人亦無法於事後證明確為整套設備之事實，主管機關否准免稅亦屬
        依法行政之結果。但原告所欲強調者，如進口人有充分且適切之客觀而具證
        據力之證明文件，被告無論書面審查或有實地勘查之必要，皆足以證明整套
        機器設備之事實，其捨此不為，徒以原告未事前申請整套設備進口，即令原
        告發生不准免稅之失權效果，除於法無據外，更違反比例原則，且相對於納
        稅人誠實納稅之要求，被告亦欠缺課稅者誠信課稅之法治國精神。
      (3)又系爭貨物經核准押款放行，依首揭關稅法第五條之一規定，即係因原告未
        能即時檢具進口貨物國內無產製證明書之免徵關稅證明文件，而經被告認為
        能補正者，則被告依法應限期原告補辦手續，嗣原告取得經濟部工業局核發
        進口貨物國內無產製證明書並向被告辦理補正，被告不予審查即予駁回，其
        行政未依法定程序，亦顯有違誤。
　　2.綜上所述，海關進口稅則第八十四章增註九規範進口國內無產製機器設備免徵
      關稅之要件，並無規定須以核定整套設備之稅則為必要，被告即有義務就實體
      調查認定，被告以系爭貨物未事前申請按整套設備核定稅則，復未辨明自己為
      核定免稅之主管機關，以經濟部無產製證明書未載明免稅字樣，逕予排除免稅
      之適用，顯係以行政權加諸人民法律所無之限制，且為行政怠惰之結果，其處
      分違法且不當。次按關稅法第十九條係進口應稅貨物之稅率準據規定，未依該
      條規定事前申請整套進口，僅發生按分批之稅則課稅之不利益，被告徒以原告
      未事前申請整套設備進口，即令原告發生不准免稅之失權效果，除於法無據外
      ，更違反比例原則，相對於納稅人誠實納稅之要求，被告實欠缺課稅者誠信課
      稅之法治國精神。況系爭貨物經核准押款放行，證明被告認為免稅證明文件得
      予補正，原告補正文件後，被告不予審查即予駁回，其未依法行政，自無可維
      持。
  (二)被告主張之理由：
    1.查原告主張：「‧．．縱原告未能於第一批進口放行前向其進口地海關申請統
      一稅則，惟基隆關稅局（八六）基普進業二字第二六五二號函以後所進口之貨
      物仍符合上開整套機器之定義，則被告以『事後再申請適用統一稅則乙節，核
      與上開規定不符，歉難照准。』顯然違反誠實信用原則及比例原則。」乙節，
      查本件原告在系爭貨物進口前已申報進口整套空氣分離設備之部分貨品，且未
      於第一批機器設備進口放行前，檢附相關文件，向海關申請按整套機器設備應
      列之稅則號別徵稅，依關稅法第十九條及同法施行細則第二十二條規定，系爭
      貨物自不得按整套機器設備之稅則號別徵稅，而各按其應列之稅則號別徵稅，
      並無違誤，所訴核無足採。
    2.次查原告主張：「‧‧‧被告所為之處分，違反誠信原則‧‧‧若被告以事後
      再申請即無法適用統一稅則，顯然強人所難，原告頂多損失申請前之利益而已
      。」乙節，按進口整套機器設備，是否准予適用統一稅則徵稅，關稅法第十九
      條及其施行細則第二十二條已明定申請程序及適用條件，原告主張「頂多損失
      申請前之利益而已」，即主張在（八六）基普進業二字第二六五二號函以後進
      口之部分貨物按統一稅則徵稅，核與上開法令規定不合。
    3.又原告起訴狀稱：「‧‧‧被告所為之處分，違反比例原則‧‧‧本件原告雖
      於第一批進口放行前未向其進口海關申請適用統一稅則，縱不能因不了解法令
      （以為申請國內無產製證明書即不需向海關申請適用統一稅則，惟報關人說最
      好再向海關申請統一稅則），即喪失所有之權力，則被告以上開為理由，乃行
      政行為之手段與目的之間，違反合乎一定比例。」乙節，按「整套機器及其在
      產製過程中直接用於該項機器之必須設備，因體積過大或其他原因，須拆散、
      分裝報運進口者，除事前檢同有關文件申報，海關核明屬實，按整套機器設備
      應列之稅則號別徵稅外，各按其應列之稅則號別徵稅。」、「整套機器設備拆
      散分裝報運進口，申請按整套機器設備應列之稅則號別徵稅者，應於該項機器
      設備進口放行前；如係分批進口者，應於第一批進口放行前，檢附左列各款文
      件，向其進口地海關申請之。」為關稅法第十九條及其施行細則第二十二條所
      明定。其因不了解法令而喪失能享受之權利，核無比例原則之適用問題。
    4.再查原告在系爭貨物進口前已申報進口整套空氣分離設備之部分貨品，但未於
      第一批機器設備進口放行前，檢附相關文件，向海關申請按整套機器設備應列
      之稅則號別徵稅，系爭貨物自不得按整套機器設備之稅則號別（海關進口稅則
      第八十四章）徵稅，而應各按其應列之稅則號別（海關進口稅則第三十九、七
      十二、七十三、七十六及八十三章）徵稅。原告所取具經濟部工業局核發之工
      證（八六）三字第○四六八六八號「進口貨品國內無產製證明書」上第（七）
      欄亦已載明：「‧‧‧至於是否合於免稅要件，請海關逕依實際核列稅則稅號
      及相關規定辦理。」足見本件權責機關核發之無產製證明書是否適用，仍應以
      海關對進口貨品依相關規定實際核列之稅則號別為依據。復查系爭貨物係分批
      進口之零組件，核非屬海關進口稅則第八十四章之整套機器設備，自無同稅則
      第八十四章增註九之適用。原告因未諳法令規定申請程序及適用條件，致喪失
      可享受之權利，核無比例原則適用問題。
    5.末者，原告行政訴訟補充理由狀理由狀稱：「又系爭貨物經核准押款放行‧‧
      ‧嗣原告取得經濟部工業局核發進口貨物國內無產製證明書並向被告辦理補正
      ，被告不予審查即予駁回，其行政未依法定程序，亦顯有這誤。」乙節，按「
      進口貨物有左列情事之一者，不得依第一項規定先行徵稅驗放，但海關得依納
      稅義務人之申請，准其繳納相當金額之保證金，先行驗放，並限期由納稅義務
      人補辦手續，逾期未補辦者，沒入其保證金。一納稅義務人未即時檢具減、免
      關稅證明文件而能補正者。」為關稅法第五條之一第三項第一款所明定。又系
      爭貨物應分別依法取得經海關核准按整套機器設備應列之稅則號別徵稅之證明
      文件及經濟部工業局核發之進口貨物國內無產製證明書，始有海關進口稅則第
      八十四章增註九免稅規定之適用已如前述，而原告雖於期限內檢具經濟部工業
      局核發之進口貨品國內無產製證明書，惟已逾期。原告既未於事前檢同海關核
      准按整套機器設備應列之稅則號別徵稅之證明文件供核，基隆關稅局乃依前揭
      關稅法第五條之一第三項第一款、第十九條及其施行細則第二十二條規定沒入
      其應抵繳各按其應列之稅則號別徵稅之進口稅額保證金，於法並無不合。
　　理  由
一本件原告起訴後，被告之代表人已由傅仁雄更換為萬居財，被告聲明由新代表人萬
  居財承受訴訟，於法有據，應予准許，合先敘明。
二按行為時海關進口稅則第七二一九‧九○‧○○號為一捲盤狀，熱軋後未進一步加
  工者：厚度超過一○公厘者、厚度四‧七五公厘及以上但不超過一○公厘者、厚度
  超過三公厘及以上但小於四‧七五公厘者、厚度小於三公厘者；非捲盤狀，熱軋後
  未進一步加工者：厚度超過一○公厘者、厚度四‧七五公厘及以上但不超過一○公
  厘者、厚度三公厘及以上但小於四‧七五公厘者、厚度小於三公厘者；冷軋（冷延
  ）後未進一步加工者：厚度四‧七五公厘及以上者、厚度三公厘及以上但小於四‧
  七五公厘者、厚度超過一公厘，但小於三公厘者、厚度○．五公厘及以上，但不超
  過一公厘者、厚度小於○．五公厘者以外之其他不銹鋼扁軋製品，寬度六○○公厘
  及以上者，按每公噸六、二○○元或稅率百分之十‧二從高徵稅；同稅則第七二二
  二‧三○．○○號為條及桿，熱軋、熱抽或擠製後未進一步加工者、條及桿，冷成
  形或冷處理後未進一步加工者以外之其他不銹鋼條及桿，互惠稅率百分之七‧五；
  同稅則第七三○八‧九○．九○號為鋼鐵製船用欄杆、船殼零件及其他桅桿、鋼鐵
  製水壓鐵柱以外之其他鋼鐵結構物及其零件，互惠稅率百分之十二‧五；同稅則第
  七三二六‧九○．九○號為鋼鐵製菸具及化粧用具、鋼鐵製辦事室用品、鋼鐵製船
  舵，鋼鐵製刀柄、鋼鐵製冶金用坩堝、鋼鐵製紡織機用紗管、其他工業用鋼鐵製品
  、搪瓷鐵器、實驗室及醫療用鋼鐵製品、不銹鋼、合金鋼或以重量計含碳量百分之
  ○‧六及以上之非合金鋼條及桿切成之小片段，其長度不超過其最大橫斷面尺寸，
  未進一步加工者以外之其他鋼鐵製品，互惠稅率百分十；同稅則第八三一一‧三○
  ．九○號為碳鋼製塗面條或有芯線，用於以火焰軟焊、硬焊或焊接者以外之其他卑
  金屬製塗面條或有芯線，用於以火焰軟焊、硬焊或焊接者，稅率百分之十；同稅則
  第八四一九‧六○．○○號為一非電熱式即熱型或儲熱型熱水器：即熱型燃氣熱水
  器及其他、內、外科或實驗室用消毒器、一乾燥機：農產品用、木材、紙漿、紙或
  紙板用及其他、蒸餾或精餾廠設備、熱交換以外之空氣或其他氣體液化機器，互惠
  稅率百分之五；同稅則第八四二一‧三九‧九○號為電動空氣過濾器及電動空氣清
  潔器以外之其他氣體過濾或淨化機具，互惠稅率百分之五。次按「整套機器及其在
  產製物品過程中直接用於該項機器之必須設備，因體積過大或其他原因，須拆散、
  分裝報運進口者，除事前檢同有關文件申報，海關核明屬實，按整套機器設備應列
  之稅則號別徵稅外，各按其應列之稅則號別徵稅。」整套機器設備拆散分裝報運進
  口，申請按整套機器設備應列之稅則號別徵稅者，應於該項機器設備進口放行前；
  如係分批進口者，應於第一批進口放行前，檢附規定之文件，向其進口地海關申請
  之，為關稅法第十九條及同法施行細則第二十二條第一項所明定。
三本件原告分別於八十六年四月十日、十二日、十八日及二十八日向財政部基隆關稅
  局申報自法國進口系爭貨物，並以免稅文件仍在經濟部工業局審核中為由，申請押
  款放行。嗣經基隆關稅局就報單號碼ＡＷ＼ＢＣ＼八六＼Ｕ七七一＼七○八二號之
  第四項至第八項及第十一項來貨改列行為時海關進口稅則第八三一一‧三○‧九○
  號，互惠稅率百分之十；第九項、第十項、第十二項及第十三項來貨改列行為時海
  關進口稅則第七二二二‧三○‧○○號，互惠稅率百分之七‧五；第十九項來貨改
  列行為時海關進口稅則第七二一九‧九○‧○○號，互惠稅率按百分之十‧二或每
  公噸六、二○○元核定，其餘按原申報稅則、稅率核定，並將保證金抵繳關稅。原
  告不服，分別向基隆關稅局聲明異議。經該局加具意見報請被告併案以關評台第八
  七○二五一號評定書，將原處分撤銷，由基隆關稅局依法另為適當之處分。基隆關
  稅局就系爭貨物之稅則號別及稅率重為核定如附表核定欄，並准予核退上開報單溢
  徵之進口關稅共計七七四、七八六元。原告就核定稅則號別部分，復向基隆關稅局
  聲明異議。經該局加具意見報請被告評定異議駁回，於八十八年六月二十一日發給
  關評台第八八○一一二號評定書。原告不服，循序提起訴願、再訴願，遞遭決定駁
  回，復起訴主張其分批分裝報運進口系爭貨物為整套空氣分離設備機器，業由經濟
  部工業局核發進口貨品國內無產製證明書，被告卻以其未於第一批機器設備進口放
  行前，檢附相關文件，向海關申請按整套機器設備應列之稅則號別徵稅，而按其各
  批機器應列之稅則號別徵稅，顯有違誤，詳如其事實欄所載理由等語。查原告分批
  分裝進口系爭四批貨物為液氧、液氮儲槽之平板、內外槽頂部鋼板、內槽鋼板及底
  板、內槽外殼鋼板及加強環、支撐環等，實到貨物均已加工成形，係供未附裝機械
  裝置之儲存糟用，依據國際商品統一分類制度註解中文版對稅則第八四七九節之詮
  釋，本組包括如（１）大桶或其他容器（例如電解用之大桶或槽），附裝機械裝置
  （攪拌器等），不能識別係用於任何特殊工業者，亦非第八四一九節之加熱、烹調
  等用之器具者。桶或其他容器附裝栓塞、水平量計或壓力計或類似用品者應按其組
  成材料分類，是系爭各項貨物應按其特性或組成材料分別歸列應屬稅號，不得依原
  告主張按空氣分離機歸列稅則第八四二一節。至原告訴稱整套機器設備之零組件如
  均已加工成形，且為該機器設備之一部分，系爭貨物業由經濟部工業局認定為整套
  空氣分離機，零組件已加工成形，縱無法按整套空氣分離機課稅，亦應適用空氣分
  離機零件之稅則號別等語，查原告申報進口整套空氣分離機設備之一部分，惟疏未
  於第一批機器設備進口放行前，檢附相關文件，向海關申請按整套機器設備應列之
  稅則號別徵稅，為原告所不爭，則依關稅法第十九條及同法施行細則第二十二條規
  定，系爭貨物自不得按整套機器設備之稅則號別徵稅，而應按其應列之稅則號別徵
  稅。又原告所舉關稅法第五條之一係有關先放後核事由之規定，與同法第十九條規
  定整套機器設備拆散分裝報運進口須事先檢同有關文件申報海關核明屬實，始得按
  整套機器設備應列稅則徵稅，核屬不同範疇。故系爭貨物經基隆關稅局押款放行，
  仍依關稅法第五條之一規定，為加速進口貨物通關所為規定，與是否符合整套機器
  設備歸列稅則號別之規定無涉，又原告因自己疏未依前述規定作業，致喪失權益，
  自不得指摘被告依法定程序行事為違反誠信及比例原則，原處分核無違誤，一再訴
  願決定遞予維持，俱無不合，原告起訴意旨，難謂為有理由，應予駁回。
四據上論結，本件原告之訴為無理由，依行政訴訟法第九十八條第三項前段，判決如
  主文。
中　　華　　民　　國　　　九十一　　年　　　一　　　　月　　　三　　　　日
                 　　　　   臺 北 高 等 行 政 法 院  第 二 庭
                             　　　　      審 判 長  法    官  王立杰
                                           　　　    法    官  陳雅香
                                                     法    官  黃本仁
右為正本係照原本作成。
如不服本判決，應於送達後二十日內，向本院提出上訴狀並表明上訴理由，如於本判
決宣示後送達前提起上訴者，應於判決送達後二十日內補提上訴理由書（須按他造人
數附繕本）。
中　　華　　民　　國　　　九十一　　年　　　一　　　　月　　　四　　　　日
       　　　　　　　　　　　　　　　　　　　　　　　書 記 官　姚國華
